【裁判字號】    89,訴,509
【裁判日期】    890830
【裁判案由】    塗銷所有權登記
【裁判全文】
臺灣屏東地方法院民事判決  八十九年度訴字第五○九號
    原      告  屏東縣稅捐稽徵處
    法定代理人  丙○○
    訴訟代理人  丁○○律師
    被      告  甲○○○      .
    訴訟代理人  乙○○        .
                余丙寅        .
右當事人間請求塗銷所有權登記事件，本院判決如左：
    主      文
原告之訴駁回。
訴訟費用由原告負擔。
    事      實
甲、原告方面：
一、聲明：求為判決被告應將坐落屏東市○○○段二小段一八四地號土地面積六四平
    方公尺之所有權移轉登記塗銷。
二、陳述：
    原告於民國四十六年八月十九日以新台幣（下同）一萬三千五百元向訴外人潘玉
    蘭、黃淑珍、黃建興、黃建和、黃建三之被繼承人黃文右購買其所有坐落屏東縣
    檳榔段二小段一八四地號土地（重測前為同段三六之四號）及地上建物即屏東市
    勝利里新吉巷十二號房屋，購買後黃文右即將上開不動產全部交由原告使用，惟
    所有權均未移轉登記予原告，詎黃文右卻於六十二年二月二十二日與被告為虛偽
    買賣，並於同年三月六日將所有權移轉登記予被告，然系爭土地建物於原告購買
    後即交由原告之職員居住使用，此為被告及黃文右所明知，竟仍為虛偽買賣，為
    此依民法第二百四十二條代位黃文右之繼承人基於同法第一百十三條之規定訴請
    被告塗銷系爭土地所有權移轉登記。
三、証據：提出戶籍謄本二件、公証書繕本一件、土地登記簿謄本一件為証。
乙、被告方面：
一、聲明：求為判決原告之訴駁回。
二、陳述：
    否認黃文右曾將系爭土地出賣予原告，縱黃文右確曾於四十六年八月十九日將系
    爭土地出賣予原告，惟並未辦理所有權移轉登記，尚不發生所有權移轉之效力。
    而黃文右係將系爭土地賣予蔡金發並為所有權移轉登記，嗣蔡金發再於六十二年
    二月二十二日以一萬五千二百四十七元將系爭土地賣予被告，並於同年三月十六
    日辦妥所有權移轉登記，是原告主張黃文右與被告間為通謀虛偽意思買賣，顯屬
    無據。
三、証據：提出屏東縣政府地籍圖重測土地標示變更結果通知書、土地及建築改良物
    買賣所有權移轉契約書、契稅繳納通知書暨繳款証明、規費繳納收據、土地登記
    簿謄本、土地所有權狀、本院六十八年度訴字第一三七七號民事判決各一件為証
    。
    理      由
一、本件原告主張於民國四十六年八月十九日以一萬三千五百元向訴外人潘玉蘭、黃
    淑珍、黃建興、黃建和、黃建三之被繼承人黃文右購買其所有坐落屏東縣檳榔段
    二小段一八四地號土地及地上建物，黃文右即將上開不動產全部交由原告使用，
    惟本辦理所有權移轉登記，詎黃文右卻於六十二年二月二十二日與被告為虛偽買
    賣，並於同年三月六日將所有權移轉登記予被告，為此依民法第二百四十二條代
    位黃文右之繼承人基於同法第一百十三條之規定訴請被告塗銷系爭土地所有權移
    轉登記。而被告則以黃文右係將系爭土地賣予蔡金發並為所有權移轉登記，嗣蔡
    金發再於六十二年二月二十二日以一萬五千二百四十七元將系爭土地賣予被告，
    並於同年三月十六日辦妥所有權移轉登記，是原告主張黃文右與被告間為通謀虛
    偽買賣，顯屬無據等語置辯。
二、查原告於四十六年八月十九日向黃文右訂立買賣契約購買係爭土地，有公証書繕
    本可按，應堪信為實在，而黃文右復將系爭土地賣予訴外人蔡金發並為所有權移
    轉登記，嗣蔡金發再於六十二年二月二十二日以一萬五千二百四十七元價格將系
    爭土地賣予被告，並於同年三月十六日辦妥所有權移轉登記等事實，亦有被告所
    提土地及建築改良物買賣所有權移轉契約書、契稅繳納通知書暨繳款証明、規費
    繳納收據、土地登記簿謄本、土地所有權狀等件為証，亦堪信為真實。至本件有
    爭執者係黃文右與蔡金發及蔡金發與被告間之買賣行為是否有通謀虛偽之意思表
    示。經查，原告雖主張黃文右與被告間之買賣有通謀虛偽意思表示，惟黃文右與
    被告間並非直接成立買賣關係，已如前述，則原告之主張顯屬無據。原告嗣雖於
    訴訟中自認係黃文右將系爭土地出賣予蔡金發，再由蔡金發出賣與被告，並主張
    其等間有通謀虛偽意思表示，惟原告主張通謀虛偽意表示之理由係因蔡金發與被
    告之住址相同及土地上有原告機關之員工居住於該處為據，而被告則以其向蔡金
    發買受土地及房屋時，蔡金發引領其至現場看的房屋及土地係屏東市新吉巷二十
    二號房屋及其所在之土地，並不知系爭土地上有原告機關員工居住之房屋等語置
    辯。經查，被告現在之住所確係屏東市新吉巷二十二號，有戶籍謄本可証，然其
    買受之系爭土地上之建物依原告之陳述係屏東市新吉巷十二號之房屋，是被告之
    抗辯即有可採，而蔡金發與被告之住址相同亦不能遽為認定其間有通謀虛偽意思
    表示，原告復無其他証據足以証明渠等間係屬通謀虛偽意思表示，是原告之訴即
    屬無據，應予駁回。
據上論結，本件原告之訴為無理由，並依民事訴訟法第七十八條，判決如主文。
中      華      民      國    八十九    年      八      月    三十    日
                                    臺灣屏東地方法院民事第二庭
~B審判長法官  洪有川
~B法      官  王幸華
~B法      官  黃義成
右為正本係照原本作成。
如不服本判決，應於送達後廿日內，向本院提出上訴狀。
~B法院書記官  徐建功
中      華      民      國    八十九    年      八      月    三十    日


司法院資訊處製作；財團法人民間司法改革基金會備份。
